【裁判字號】    92,台上,2186
【裁判日期】    921009
【裁判案由】    分割共有物
【裁判全文】
最高法院民事判決                              九十二年度台上字第二一八六號
    上  訴  人  玄 ○ ○
                宙 ○ ○
                黃○○○
                未○○○
    共      同
    訴訟代理人  陳 豐 裕律師
    上  訴  人  酉 ○ ○
                Ｃ ○ ○
                Ｂ ○ ○
                Ａ ○ ○
                乙 ○ ○
                甲 ○ ○
                子 ○ ○
                天 ○ ○
                宇 ○ ○
                癸 ○ ○
                辛 ○ ○
                丁 ○ ○
                戌 ○ ○
                丑 ○ ○
                地 ○ ○
                亥○○○
                寅 ○ ○
                庚 ○ ○
                戊 ○ ○
                午 ○ ○
                壬 ○ ○
                己 ○ ○
                巳 ○ ○
                丙 ○ ○
                卯 ○ ○
                辰 ○ ○
    被 上訴 人  申 ○ ○
右當事人間請求分割共有物事件，上訴人對於中華民國九十一年十一月二十八日台灣
高等法院高雄分院第二審更審判決︵九十年度重上更(二)字第二○號︶，提起上訴，本
院判決如左：
    主  文
原判決廢棄，發回台灣高等法院高雄分院。
    理  由
本件為分割共有物之訴，其訴訟標的對於共同訴訟人之各人必須合一確定，依民事訴
訟法第五十六條第一項第一款之規定，上訴人玄○○、宙○○、黃○○○及未○○○
等四人之上訴三審效力，即應及於未提起第三審上訴之上訴人酉○○、Ｃ○○、Ｂ○
○、乙○○、Ａ○○、甲○○、癸○○、子○○、天○○、丑○○、地○○、戌○○
、亥○○○、寅○○、庚○○、戊○○、午○○、壬○○、己○○、巳○○、宇○○
、辛○○、丁○○、丙○○、卯○○及辰○○等二十六人，爰併列該二十六人為上訴
人，合先敘明。
被上訴人主張：坐落屏東縣林邊鄉○○段︵下同︶二一五地號建面積○點○五五五九
一公頃、二一六地號建面積○點○五六七六六公頃、二一七地號建面積○點一三六○
七四公頃、四三○地號建面積○點○七八七三九公頃、四三一地號建面積○點○七○
五六一公頃土地︵下稱系爭土地︶為上訴人卯○○、辰○○及第一審共同被告余吳添
妹、余清月、余金花、余清貴、余清好、余勸︵下稱卯○○等人︶之被繼承人余文教
與其餘兩造所共有，應有部分除其中四三○地號土地，甲○○為七二分之四、乙○○
為七二分之一、未○○○為九分之一外，餘如第一審判決附表二所示。系爭土地並無
因物之使用目的不能分割之情形，兩造間亦無不分割之約定，惟不能協議分割等情，
求為原物合併分割之判決︵被上訴人請求卯○○等人就余文教應有部分辦理繼承登記
，經第一審判決其勝訴確定後，余文教之應有部分已於原審前審辦理分割繼承登記由
卯○○及辰○○繼承，被上訴人乃於原審對兼余吳添妹承受訴訟人之余清月、余金花
、余清貴、余清好、余勸撤回起訴︶。
上訴人玄○○、宙○○、乙○○及未○○○則以：系爭土地之價值相差不大，無以金
錢補償之必要；玄○○、宙○○並與上訴人黃○○○以：鑑定價格不合理，不得作為
金錢補償金額之依據等語，資為抗辯。
原審將第一審所為分割判決廢棄，改判依原判決附圖︵下稱附圖︶及附表(一)所示方案
分割，並為如原判決附表(二)、(三)所示之金錢補償，無非以：系爭土地為兩造共有，並
無因物之使用目的不能分割之情形，兩造間亦無不分割之約定，惟不能協議分割等情
，為兩造不爭之事實，並有土地登記簿謄本可證。而系爭土地均為建地，互相毗鄰，
且兩造稱係以成立一個共有關係之意思而共有該等土地，並同意合併分割，依民法第
八百二十三條第一項、第八百二十四條第二項第一款之規定，被上訴人訴請合併分割
系爭土地，即屬有據。爰斟酌系爭土地南臨十二米之新闢仁愛路，東、西分臨八米之
中山路、舊仁愛路，如附圖所示(6)部分係上訴人宙○○占有；部分係上訴人玄○○
占有，其上有門牌號碼屏東縣林邊鄉○○路一三之三號房屋；部分係上訴人黃○○
○占有，其上有一三之二號及一三之一號房屋二棟；部分有上訴人Ｂ○○、Ａ○○
共有之一三號房屋；部分係上訴人Ｃ○○占有；部分係上訴人酉○○占有；部
分有上訴人乙○○建造約五十年之一層磚造平房；部分有上訴人辰○○建造約十年
之一層磚造平房；部分有上訴人天○○、地○○、宇○○分別建造約四、五十年之
一層或二層磚造平房或樓房三棟；(7)至(10)部分為建造約百年之廢棄磚造平房舊屋；(5)
部分為上訴人丑○○、子○○、癸○○、巳○○所有建造約八十年，但渠等表示分割
時不用考慮之磚造平房舊屋，兩造均同意附圖所示(4)部分由兩造保持共有作為通道，
上訴人辛○○、丁○○、丙○○等三人；天○○、地○○、宇○○等三人；上訴人寅
○○、庚○○、戊○○、午○○、壬○○、己○○等六人；Ｂ○○、Ａ○○二人，於
分割後保持共有之意願，卯○○、辰○○雖未表達就其分得部分保持共有之意思，惟
辰○○建造部分之一層磚造平房面積僅五○點二六平方公尺，倘再分割為二，即屬
畸零地，無法供建造房屋使用，無何經濟價值及使用效益，而彼等並未反對共有，因
認仍以共有為適當等情，將系爭土地按附圖及附表(一)所示方案合併分割，由兩造就附
圖所示(4)部分及保持共有之分得部分，均按原應有部分比例保持共有。系爭土地依前
開方案分割結果，分得臨新闢十二米寬仁愛路者之價值，較分得裡面其餘之地顯然為
高，原審前審於八十六年五月間固囑託財團法人台灣經濟技術研究所︵下稱台灣經技
所︶鑑定之價格，係依據國際估價原則、系爭土地之特性及自然、社會因素條件，參
酌市場調查分析，推定系爭土地各區平均比準價格後，再依分割後之各筆土地地形地
勢、臨路寬度、臨路縱深、臨路路寬、土地未來發展、土地使用強度等因素為鑑定，
惟距今已逾五年，因經濟不景氣等主、客觀因素，不動產之價格已有大幅滑落之情形
，此由屏東縣東港地政事務所函附之系爭土地歷年公告現值顯示系爭土地在八十六年
間之價值與九十一年間之價值已滑落百分之六十七至百分之七十六之間，如仍以八十
六年五月間之鑑定結果為補償之標準，其金額顯已偏高，與實際價格不符，經詢兩造
無重新鑑定意願，爰斟酌該鑑定報告就土地價格之鑑定在計算基準上，雖有偏高，然
其就分割後各筆土地之價值及分割前之價值為評比時，所參酌之地形地勢、臨路寬度
、臨路縱深、臨路路寬、土地未來發展、土地使用強度等因素，仍具有一定之客觀性
得採為計算補償金額之參考，地價變動之情況及土地之客觀狀態，將鑑定報告所為各
筆土地在分割前及分割後之價值，均予以核減百分之七十，應符合現實適當價值，並
為計算兩造間應補償及應受之補償等詞，為其判斷之基礎。
惟按共有物之原物分割，依民法第八百二十五條規定觀之，係各共有人就存在於共有
物全部之應有部分互相移轉，使各共有人取得各自分得部分之單獨所有權。故原物分
割而應以金錢為補償者，倘分得價值較高及分得價值較低之共有人均為多數時，該每
一分得價值較高之共有人即應就其補償金額對於分得價值較低之共有人全體為補償，
並依各該短少部分之比例，定其給付金額，方符共有物原物分割為共有物應有部分互
相移轉之本旨。又數人有同一債權，而其給付可分者，除法律另有規定或契約另有訂
定外，應平均分受之，此觀民法第二百七十一條規定自明。查上訴人Ｂ○○、Ａ○○
於系爭土地之原應有部分為七二○○○分之一五七八、七二○○○分之一二○○，則
其不能按其應有部分價值受分配系爭土地時所應受之補償，自應依其原應有部分比例
計算之，乃原審未見及此，命上訴人玄○○、宙○○、黃○○○、未○○○、乙○○
、甲○○、戌○○及被上訴人補償Ｂ○○、Ａ○○部分，而使Ｂ○○、Ａ○○有同一
債權而平均分受補償，於法已有未合。其次，分割共有物，以消滅共有關係為目的。
法院裁判分割共有土地時，除因該土地內部分土地之使用目的不能分割︵如為道路︶
或部分共有人仍願維持其共有關係，應就該部分土地不予分割或准該部分共有人成立
新共有關係外，應將土地分配於各共有人單獨所有︵本院六十九年台上字第一八三一
號判例參照︶。查卯○○、辰○○未表達就其分得部分保持共有之意思，為原審確定
之事實，原審未為進一步調查，徒以彼等並未反對共有，辰○○於系爭土地建造平房
，倘二人未保持共有，分得土地即屬畸零地，無法供建造房屋使用，無何經濟價值及
使用效益，而將附圖所示部分之土地分歸卯○○、辰○○取得共有，亦屬可議。上
訴論旨，指摘原判決不當，求予廢棄，非無理由。
據上論結，本件上訴為有理由。依民事訴訟法第四百七十七條第一項、第四百七十八
條第二項，判決如主文。
中      華      民      國    九十二    年     十       月      九      日
                              最高法院民事第六庭
                                  審判長法官  劉  福  來
                                        法官  鄭  玉  山
                                        法官  黃  義  豐
                                        法官  顏  南  全
                                        法官  葉  勝  利
      右正本證明與原本無異
                                              書  記  官
中      華      民      國    九十二    年      十      月    三十一    日


司法院資訊處製作；財團法人民間司法改革基金會備份。
